【裁判字號】    89,判,1674
【裁判日期】    890525
【裁判案由】    新型專利舉發
【裁判全文】
行  政  法  院  判  決                          八十九年度判字第一六七四號
    原      告  穩貿實業有限公司
    代  表  人  甲○○
    訴訟代理人  林鎰珠律師
    被      告  經濟部智慧財產局
右當事人間因新型專利舉發事件，原告不服行政院中華民國八十八年二月四日台八八
訴字第○五一九一號再訴願決定，提起行政訴訟。本院判決如左︰
    主  文
原告之訴駁回。
    事  實
緣本件關係人周敏彰於民國（下同）八十一年三月二十七日以其「二段軌道體之窗簾
構造追加一」係藉定位軸樞接滑輪及滑座體組合而成，定位軸其有圓盤端，圓盤端具
推拔度之內壁，定位軸尾端內並具適當深入之開槽，定位軸穿設過滑輪及滑座體後其
尾端可加工外張，以限制滑輪及滑座體不致脫開，且定位軸與滑座體間有極佳之緩衝
空間，以避免龜裂等情，向被告申請新型專利，作為其第00000000號「二段
軌道體之窗簾構造」新型專利案之追加專利，經被告編為第0000000追加一號
審查，准予專利（下稱系爭專利案－附圖(三)），於公告期滿審查確定後，於原發新型
第六四一三七號專利證書加註第一追加專利權期間。嗣原告以系爭專利案之結構特徵
已見於美國第0000000號專利案（以下稱引證一－附圖(一)）及國家標準（ＣＮ
Ｓ）總號七五六八，類號Ｂ二五八○「短空心平頂埋頭鉚釘」（以下稱引證二－附圖
(二)），有違核准專利當時（以下簡稱當時）專利法第九十五條、第九十六條第一款及
第五款之規定云云，對之提出舉發。案經被告審查，為系爭專利案舉發不成立之審定
，發給八十七年二月四日（）台專（判）○二○一六字第一○三六三五號專利舉發
審定書。原告不服，循序提起訴願、再訴願均遭駁回，遂向本院提起行政訴訟。茲摘
兩造訴辯意旨如次：
原告起訴意旨略謂︰按系爭專利案係在八十二年核准，適用修正前專利法，而修正前
專利法第九十五條規定：「凡對於物品之形狀、構造或裝置，首先創作合於實用之新
型者，得依本法申請專利。」，又，同法九十六條：「本法所稱新型，謂無左列情事
之一者：︰︰︰五運用申請前之習用技術、知識顯而易知未能增進功效者。」，就系
爭專利案案情言之，引證一在圖面顯示了鉚釘穿設且在末端加工形成張開狀特徵，因
而明示「鉚設之狀態」，而鉚設狀態常是樞設手段之一，在引證一之文內既未明示為
固定之字義，便包含有樞設之意，因此再訴願機關不應就圖面上主觀判斷必為鉚固，
而忽略系爭專利案之作用不具功效增進；再者，舉發書證檢附中譯本乃為參考之地位
，此非為原告之書證主張主要仍在於引證一之原文內容，訴願機關應就引證一內容事
實加以審斷，而非將參考地位的中譯本作為否決舉發訴請之理由，因而再訴願決定自
應撤銷原處分而重回被告審查、答辯人再行答辯，而非斷然否決而不察事實，第查：
(一)查系爭專利案（即第00000000Ａ○一號「二段軌道體之窗簾構造追加(一)」
新型追加專利）係以吉普森式撰寫申請專利範圍，在界定專利特徵之前的前言係：整
體係由軌道體、控制臂、滑座、滑輪裝置、拉繩、及夾持器所組成，該滑座由滑座體
及滑輪藉一定位軸樞接組合而成：主要專利特徵係：定位軸尾端內具適當深入之開槽
，定位軸穿設過該滑輪及滑座體後予以加工尾端使其開張，限制滑輪與滑座體無法脫
開，且定位軸與滑座體間具有緩衝空間，以於滑座體下載重量後，滑座體相對不致龜
裂，而可延長使用壽命。(二)次查再訴願決定之理由係首先指出翻譯文之修正仍非本件
訴願所得審究；其次再訴願決定並提到系爭案之定位軸與滑座體間並未固接，具有緩
衝空間以避免滑座體龜裂，引證一則揭示鉚釘與帘子吊具間被固定，無法自由活動，
不具緩衝效果，因而將再訴願駁回。(三)原告以為系爭專利案件係在於二個爭執點，第
一，對中譯本修正一事已非本件所能審究，第二，再訴願決定堅持引證一未具緩衝空
間而不足以證明系爭專利案不合專利法規定。對此，原告以為再訴願決定並未針對事
實之真偽加以釐清，然而，無論中譯本是否有誤，畢竟引證一顯示之文字以及圖面自
始至終都未有變更或修正，都呈現鉚釘的「鉚設」狀態，再訴願決定一再以程序否決
本來存在之事實，難稱合理，訴願決定、再訴願決定之不審究理由不合理。當初在舉
發階段檢附引證一之中譯本，本應屬於為瞭解舉發書證之參考性，原告所主張的書證
內容仍以引證一為主。引證一有經過認證的原文與圖式，而答辯人與被告也看到了引
證一的圖文，從圖中就能判斷鉚釘鉚設的展開狀態，非為原告於訴願階段才提出，今
被告對於真正書證地位的引證一內容忽略撇開，專引用於參考地位的中譯本錯字作文
章，難稱審查過程客觀合理，專執之法理有捨正而就旁門之疏失，訴願、再訴願決定
未察及被告之疏失而處以不審究之理，更是有失客觀合理。再者，「Flaring 」之字
義其本即有發光的、燃燒的、展開等合義，在引證一的內容始終都未經過修正，換言
之，事實本為如斯，原告也是將引證一整個原文內容作為舉發書證，被告在對照引證
一圖面顯示鉚釘鉚設空間的真實面，竟未提出質疑與深究事實，只偏昧於翻譯字誤之
一面，顯見審查當中本有瑕疵、不妥，而訴願決定、再訴願決定係為救濟階段機關，
乃是為人民申張權利、本須對處分之適法與否作追究，保護人民不受不當行政處分損
害的責任，在本舉發案件有損害原告權益的審查瑕疵存在，訴願、再訴願機關便不應
以程序的表面理由，放棄應追究事實的義務，偏昧於中譯本部分字誤的片面情形，因
此該審查結果無非以管中窺豹的角度決定出不客觀之結果，難以令人信服。換另一角
度看待，原告於訴願階段呈附之中譯文修正本其實有證據補強之意。因原告在舉發階
段檢附引證一的原文與圖面，在圖面本已顯示鉚釘在末端呈展開狀，真正案情內容原
應透過圖式始能瞭解，所以中譯本在訴願階段更正為展開狀的說明，係符合原有之事
實，誠非事後完全變更真象或補呈新證據，何況在原舉發理由書提引證據二（註即引
證一）之內容說明均非以燃燒固定作兩案之比較說明，如舉發理由書第四頁第一行起
「證據二︰︰︰利用鉚釘末端張開的方式將滑體及帘子吊具限止於鉚釘上
，使滑體及帘子吊具不會由鉚釘上脫出︰︰︰與被舉發案︰︰︰之組合結構完全相同
︰︰︰」，所以從舉發理由書內容確知，舉發階段與訴願階段均是針對證據二之鉚釘
末端呈張開狀為主張訴求，文義之表示並未出現燃燒固定之意，一再訴願決定將中譯
文修正本一昧歸執於程序而不受理的理由，對於原告實非為合理適法之決定。(四)就引
證一揭露之事實言之，訴願決定認為引證一之鉚釘與帘子吊具間係呈固定狀，此非全
然之事實。第一，從引證一之文意分析，鉚釘與帘子吊具之間並未出現固定鉚死之意
。訴願決定僅憑圖面而主觀認定，難稱客觀公允。第二，在機械技術手段而言，樞設
的活動狀態可藉由螺栓與螺帽之配合，以及鉚釘之鉚設關係，更言之，鉚釘之鉚設並
不一定絕對呈現固定狀態。比如日常生活中常見之傘具傘骨，正是在骨架關節設以鉚
釘樞設，而使傘骨可以折疊，而傘骨的樞設處都是二根桿體貼靠而配合鉚釘鉚設，既
然骨架可以折疊，已顯示鉚釘的末端並非且現固定，並保持一軸向長度空間，使骨架
的二根圓管不會太密貼而難以樞轉；復如嬰兒車之骨架也是以鉚釘在各關節呈樞設活
動狀，且鉚設手段更是業界公用的技術手段，因為鉚設加工速度快，且不需繁瑣的螺
帽與螺鎖動作，更不會有明顯的螺帽突出物而割傷人體。是以，顯示鉚設手段作為軸
向空間的緩衝作用已非系爭專利案之專屬特徵，如果說差別之大小，只是系爭專利案
在鉚釘留設的軸向長度較長，一般鉚設的樞設狀態留設軸向長度較短而已。然，可專
利之特徵僅求於長度之多少，則不免手段過於簡單，改良性質並不明顯增進，空間型
態更未有顯著之差異，說明及此資可證明引證一揭露窗簾吊具運用鉚釘鉚設的手段，
正是與系爭專利案不謀而合，系爭專利案有失進步性，因而再訴願決定僅憑圖面認定
引證一之鉚釘與帘子吊具必為固定的看法並不客觀，於法於理都有瑕疵。(五)綜上所述
，系爭專利案之特徵配置在引證一圖式內容可以明瞭，再訴願決定認定引證一之鉚釘
與帘子吊具為固定的看法有失客觀，爭執於翻譯字義而捨棄被告未審及於事實之訛誤
，全然有偏執於系爭專利案一方之不公，爰求為判決，將再訴願決定、訴願決定及原
處分均撤銷等語。
被告答辯意旨略謂︰按凡對於物品之形狀、構造或裝置，首先創作，合於實用之新型
者，得依法申請專利，為當時專利法第九十五條所規定。又核准專利之新型，任何人
認有違反當時專利法第九十五條至第九十七條之規定，應撤銷其新型專利權者，依同
法第一百十條準用第六十一條規定，得附具證據向專利局舉發之；從而有無應撤銷新
型專利權之情事，依法應由舉發人附具證據供查。起訴理由指稱舉發階段檢附引證一
的原文與圖面，皆未經過修正，在圖面本已顯示鉚釘在末端呈展開狀，所以訴願階段
更正中譯本為展開狀的說明，係符合原有的事實，誠非事後完全變更真象或補呈新證
據，且舉發理由提到引證一之內容說明均非以燃燒固定作兩案之比較說明，原告訴願
階段呈附之中譯文修正本實有證據補強之意，另系爭專利案僅係將習用鉚設手段之鉚
釘軸向長度加長，不具進步性等云云；惟查專利法施行細則第十四條載明—依本法及
本細則規定之申請，所應備具之文件，概須用國文︰︰︰前項文件原係外文者，並應
檢附原本。故本件舉發，舉發申請時備具之證據，概須用國文，再檢附原本，原告於
舉發階段所援引證一之中譯本將原文中有關鉚釘與帘子吊具間關係之「  Flaring 」
之字義翻譯為「鉚釘外部末端燃燒固定在肩部︰︰︰」卷存在案，並經被告發交關係
人（即專利權人）答辯及據以審查，然原告於訴願階段將「  Flaring 」另取他義，
翻譯為「︰︰︰鉚釘外部以展開狀靠定在肩部」以修正其中譯本，然查將「燃燒」改
為「展開狀」，其結構方式將完全不同，又該修正後之中譯本未經關係人（即專利權
人）答辯亦非被告原審究範疇；況系爭專利案之定位軸與滑座體間並未固接，具有緩
衝空間以避免滑座體龜裂之增進功效，未見於引證一，引證一第三圖鉚釘末端成平板
狀與帘子吊具緊貼，圖中並無法顯示鉚釘與帘子吊具間呈非相固定之鉚接形態，又原
告舉發階段所援引證一中譯本中將圖三有關鉚釘與帘子吊具間關係翻譯為「鉚釘由
滑體帶動是可以旋轉的並且已固定於外部帶肩末端帘子吊具︰︰︰」顯然鉚釘與帘
子吊具之間被固定，無法自由活動，不具緩衝效果，系爭專利案定位軸尾端具適當深
入開槽，穿過滑輪及滑座體後尾端加工外張限制滑輪及滑座體不致脫開，且定位軸與
滑座體吊具未固接，可自由活動形成緩衝空間，減少滑座龜裂，其有功效增進。又引
證二僅揭示國家標準規格之鉚釘元件，其外形雖與系爭專利案之定位軸外形相同，惟
欠缺細部結構之說明，且系爭專利案整體成品其緩衝空間，可避免龜裂，延長使用壽
命之功效：亦非僅將引證一之鉚釘結構簡單運用於習用窗簾構造即可達成。引證一、
二不足證明系爭專利案有違修正施行前專利法第九十五條、第九十六條第一、五款之
規定。綜上所述，被告所為系爭專利案舉發不成立之審定並無違法，原告之訴無理由
，爰求為判決，駁回原告之訴等語。
    理  由
接凡對於物品之形狀、構造或裝置，首先創作，合於實用之新型者，得依法申請專利
，為當時專利法第九十五條所規定。又核准專利之新型，任何人認有違反當時專利法
第九十五條至第九十七條之規定，應撤銷其新型專利權者，依同法第一百十條準用第
六十一條規定，得附具證據向專利局舉發之；從而有無應撤銷新型專利權之情事，依
法應由舉發人附具證據供查。本件原告以系爭專利案之結構特徵已見引證一即美國第
0000000號專利案及引證二即國家標準（ＣＮＳ）總號七五六八，類號Ｂ二五
八○「短空心平頂埋頭鉚釘」，及七十年六月十八日公布之第七五六八號中國國家標
準（附圖(二)），有違核准專利當時專利法第九十五條、第九十六條第一款及第五款之
規定，提出舉發，案經被告審查，以引證一係帘子橫向桿組合，雖其第三圖及創作說
明顯示以鉚釘貫穿滑體及帘子吊具之結構，然其鉚釘末端與帘子吊具間係以一般方式
燃燒固接，與系爭專利案定位軸與滑座體間並未固接，其緩衝空間者不同，且系爭專
利案可避免滑座體龜裂之功效，非僅將引證一之鉚釘長度增長即可達成，引證一不足
以證明系爭專利案非首先創作，或係運用申請前之習用技術、知識顯而易知未能增進
功效。引證二僅揭示鉚釘結構之外觀，欠缺細部結構之說明，系爭專利案定位軸、滑
輪及滑座體之結合，尾端內具適當深入開槽之定位軸穿過滑輪及滑座體後，予以加工
尾端使其開張，限制滑輪及滑座體不致開脫，且定位軸與滑座體間其緩衝空間，可避
免滑座體龜裂之構造及功效，均未見於引證二，非將引證二之鉚釘結構簡單運用於習
用窗簾構造上即可達成系爭專利案，引證二不足以說明系爭專利案不具首創性、新穎
性及進步性。系爭專利案無違當時專利法第九十五條、第九十六條第一款及第五款之
規定，乃為系爭專利案舉發不成立之審定。原告不服，循序提起行政訴訟，以前揭事
實欄所示之主張，謂引證一在圖面顯示了鉚釘穿設且在末端加工形成張開狀特徵，明
示「鉚設之狀態」，鉚設狀態常是樞設手段之一，在引證一之文內既未明示為固定之
字義，便包含有樞設之意，再訴願機關不應就圖面上主觀判斷必為鉚固，忽略系爭專
利案之作用不具功效增進，又舉發書證檢附中譯本乃為參考之地位，此非為原告之書
證主張主要仍在於引證一之原文內容，訴願機關應就引證一內容事實加以審斷，而非
將參考地位的中譯本作為否決舉發訴請之理由引證一之中譯本，屬於為瞭解舉發書證
之參考性，原告所主張書證內容，以引證一中經過認證之原文與圖式，此圖文亦經關
係人與被告閱覽。被告對於真正書證地位之引證一內容，忽略撇開，專引用於參考地
位之中譯本錯字作文章，其審查過程難稱客觀合理，再者，「  Flaring 」之字義，
本即有發光的、燃燒的、展開等含義，舉發時所提出引證一之中譯本，雖屬翻譯有誤
，惟引證一之鉚釘與帘子吊具間之關係，並非燃燒固定，係呈可轉動狀態，其圖示鉚
釘末端外徑擴大，亦符合展開之意，被告在對照引證一圖面，顯示鉚釘鉚設空間之真
實面，竟未提出質疑與深究事實，只偏昧於翻譯字誤之一面，顯見審查當中本有瑕疵
、不妥，再訴願決定認定引證一之鉚釘與帘子吊具為固定之看法，有失客觀，爭執於
翻譯字義而捨棄被告未審及於事實之訛誤，全然有偏執於系爭專利案一方之不公；另
就機械技術手段而言，樞設的活動狀態可藉由螺栓與螺帽之配合，以及鉚釘之鉚設關
係，鉚釘之鉚設並不一定絕對呈現固定狀態，顯示鉚設手段作為軸向空間的緩衝作用
，已非系爭專利案之專屬特徵，如果說差別之大小，只是系爭專利案在鉚釘留設之軸
向長度較長，一般鉚設的樞設狀態，留設軸向長度較短而已，如可專利之特徵，僅求
於長度之多少，手段過於簡單，改良性質不明顯增進，空間型態更未有顯著之差異，
引證一揭露窗簾吊具運用鉚釘鉚設的手段，正是與系爭專利案不謀而合，系爭專利案
有失進步性云云。惟查，依專利法及專利法施行細則規定之「申請」，所應備具之文
件，概須用國文︰︰︰前項文件原係外文者，並應檢附原本，專利法施行細則第十四
條定有明文。是本案之舉發，舉發申請時備具之證據，概須用國文，再檢附原本，原
告於舉發階段所援引證一之中譯本將原文中有關鉚釘與帘子吊具間關係之「  Flarin
g 」之字義翻譯為「鉚釘外部末端燃燒固定在肩部︰︰︰」，有該中譯本附原處分卷
可稽，，被告並以之發交關係人（即專利權人）答辯及據以審查，亦為兩造不爭之事
實，雖原告於一再訴願階段將「 Flaring  」另取他義，翻譯為「︰︰︰鉚釘外部以
展開狀靠定在肩部」以修正其中譯本，然查將「燃燒」改為「展開狀」，其結構方式
將完全不同，又該修正後之中譯本未經關係人（即專利權人）答辯，亦非被告原審究
範疇；況系爭專利案之定位軸與滑座體間並未固接，具有緩衝空間以避免滑座體龜裂
之增進功效，未見於引證一，引證一第三圖鉚釘末端成平板狀與帘子吊具緊貼，圖中
並無法顯示鉚釘與帘子吊具間呈非相固定之鉚接形態，又原告舉發階段所援引證一中
譯本中，將圖三有關鉚釘與帘子吊具間關係翻譯為「鉚釘由滑體帶動是可以旋轉
的，並且已固定於外部帶肩末端帘子吊具︰︰︰」顯然鉚釘與帘子吊具之間被固定，
無法自由活動，不具緩衝效果，系爭專利案定位軸尾端具適當深入開槽，穿過滑輪及
滑座體後尾端加工外張，限制滑輪及滑座體不致脫開，且定位軸與滑座體吊具未固接
，可自由活動形成緩衝空間，減少滑座龜裂，具有功效增進。又引證二僅揭示國家標
準規格之鉚釘元件，其外形雖與系爭專利案之定位軸外形相同，惟欠缺細部結構之說
明，且系爭專利案整體成品，其緩衝空間，可避免龜裂，有延長使用壽命之功效：亦
非僅將引證一之鉚釘結構簡單運用於習用窗簾構造即可達成。引證一、二不足證明系
爭專利案有違專利法第九十五條、第九十六條第一、五款之規定。且本件於一再訴願
程序中，訴願決定機關經濟部將訴願書連同相關卷證資料，送請台灣手工業推廣中心
鑑定，有該中心八十七年六月十八日實字第一五三八號經濟部專利訴願案審查意見回
函簡便行文表及八十七年十一月二十日實字第一五六○號經濟部專利再訴願案答辯審
查意見回函簡便行文表等附訴願卷可稽，堪認被告所為系爭專利案舉發不成立之審定
並無違失。原告所指稱舉發階段檢附引證一之原文與圖面，皆未經過修正，在圖面本
已顯示鉚釘在末端呈展開狀，所以訴願階段更正中譯本為展開狀的說明，係符合原有
的事實，誠非事後完全變更真象或補呈新證據，且舉發理由提到引證一之內容說明，
均非以燃燒固定作兩案之比較說明，原告訴願階段所附之中譯文修正本，實有證據補
強之意；另系爭專利案僅係將習用鉚設手段之鉚釘軸向長度加長，不具進步性等云云
，揆之首揭說明，均無可採。從而，原處分認事用法並無違誤，一再訴願決定遞予維
持，均無不合，原告起訴意旨並無理由，應予駁回。
據上論結，本件原告之訴為無理由，爰依行政訴訟法第二十六條後段，判決如主文。
中    華    民    國     八十九      年      五      月     二十五      日
                    行 政 法 院 第 二 庭
                                審 判 長 評  事      陳  石  獅
                                         評  事      彭  鳳  至
                                         評  事      黃  合  文
                                         評  事      林  茂  權
                                         評  事      王  立  杰
右  正  本  證  明  與  原  本  無  異
                                         法院書記官  王  福  瀛
中    華    民    國     八十九      年      六      月       七        日


司法院資訊處製作；財團法人民間司法改革基金會備份。
